---
title: "Anàlisi Exploratòria Lleres Tenerife"
author: "Miquel Àngel Aguiló, Joan Camps, Gerard Ribas"
lang: ca
format:
  html:
    toc: true
    toc-expand: true
    theme: default
    #theme: darkly
---

```{css, echo = FALSE}
/* Estil de sortida per HTML/CSS */
/* Per posar notes pròpies */
todo {color: magenta}
gra {color: rgb(237, 65, 65)}
jct {color: #6666ff}
maa {color: #66bb66}
note {color: orange}
comment {display: none}
gra::before {
   content: "[G: ";
   font-weight: bold;
}
jct::before {
   content: "[J: ";
   font-weight: bold;
}
maa::before {
   content: "[M: ";
   font-weight: bold;
}
note::before {
   content: "[NOTA: ";
   font-weight: bold;
}
todo::before {
   content: "[TODO: ";
   font-weight: bold;
}
gra::after, jct::after, note::after, todo::after, maa:after {
   content: "]";
}
```

```{r, echo = FALSE, include = FALSE}
library(tidyverse)
library(ggplot2)
```


# Introducció i objectiu
<todo>No mos hem d'oblidar d'això!!</todo>

blablabla. Idea: comprovar si les longituds 2d i 3d segueixen la mateixa distribució

# Anàlisi exploratòria

## Càrrega de dades

Carreguem el CSV a R, i comecem comentant les dades que hi apareixen.

```{r}
rius = read.csv("inventario-insular-de-cauces-de-tenerife.csv")
str(rius)
```

Es pot consultar [aquesta web](https://datos.tenerife.es/es/datos/tablero?resourceId = f630dd85-9e4f-45f6-8bd4-212924a8a0b0) per entendre les variables.

Les dades tracten sobre lleres de l'illa de Tenerife. Les variables que es contemplen són les que segueixen:

-   **cauce_id**: de tipus qualitatiu, nombre que identifica unívocament cada una de les lleres registrades a l'illa.

-   **cauce_toponimos**: de tipus qualitatiu, es refereix al nom donat a la llera.

-   **cacue_alonimos**: de tipus qualitatiu, es refereix a una possible variant del nom expressat a la variable anterior per referir-se a la mateixa llera.

-   **cauce_nivel**: de tipus ordinal, s'utilitza per identificar i ordenar les diferents bifurcacions d'una mateixa llera segons el grau d'importància. El nivell 1 indica una llera principal, i nivells superiors són afluents dels nivells anteriors.

-   **cauce_orden**: de tipus ordinal, s'utilitza per ordenar les afluents d'una llera respecte del nivells anteriors. Un nombre '1xy' de nivell 3 indica que és l'afluent y de l'afluent x de la llera principal. En l'[Inventario oficial de cauces de la Demarcación Hidrpgráfica de Tenerife](https://www.aguastenerife.org/images/pdf/PHT1erCiclo/III-DocumentoGestionGobernanza/III-1-Normativa/III-1-2-Anejos/III-1-2-Anejo4-InventarioCauces.pdf) es pot consultar la jerarquia de totes les lleres.

Per exemple, si una llera té nivell 1 vol dir que és un dels rius principals de la conca; si d'un d'aquests torrents de nivell 1 llavors 11, 12, ..., 19, 1A són les bifurcacions d'aquella llera. Aquestes poden tenir altres bifurcacions, per exemple 111, 112, ... I així inductivament. Notem que la primera xifra sempre sirà 1 perquè comença a un torrent principal sempre. També cal explicar que podem tenir diversos afluents amb el mateix ordre, ja que el que els diferencia és l'id del corrent d'aigua principal (**cauce_principal_id**).
Tots els afluents d'una llera contenen el mateix nom al camp **cauce_nombre_phi** i **cauce_rotulo_phi**, de manera que amb aquests camps podem vincular la llera principal amb els seus afluents.

- **cauce_longitud_2d**: de tipus quantitatiu continu, és la mesura de la longitud de la llera en metres si fos mesurat sobre un mapa.

- **cauce_longitud_3d**: de tipus quantitatiu continu, és la mesura de la longitud real del riu tenint en compte l'altitud (mesurat sobre un model digital del terreny).

- **cuenca_principal_id**: de tipus qualitatiu, és un identificador de les conques de l'illa. Totes les lleres que desenboquen en una mateixa conca formen una xarxa.

- **cauce_nombre_phi**: de tipus qualitatiu, és el nom de llera que consta en el PHI (Plan Hidrológico Insular)

- **cauce_rotulo_phi**: de tipus qualitatiu, és el ròtul o nom que s'empra a la pràctica per etiquetar cada llera en el PHI.

## Resum de les dades
De manera senzilla, podem trobar la mitjana, la desviació típica i la variància dels dos tipus de longitud.

```{r}
n       = nrow(rius)
conques = length(table(rius$cuenca_principal_id))
x2      = mean(rius$cauce_longitud_2d)
x3      = mean(rius$cauce_longitud_3d)
sd2_2d  = var(rius$cauce_longitud_2d)*(n-1)/n
sd2_3d  = var(rius$cauce_longitud_3d)*(n-1)/n
sd_2d   = sqrt(sd2_2d)
sd_3d   = sqrt(sd2_3d)

resum = data.frame(c(x2, sd2_2d, sd_2d), c(x3, sd2_3d, sd_3d))
colnames(resum) = c("2d", "3d")
rownames(resum) = c("Mitjana", "Variança", "Desviació típica")

cat(sprintf("Nombre de rius:    %d\nNombre de conques: %d", n, conques))
resum
```

## Longituds en 2d i en 3d

Mostrem la distribució de les longituds en metres en 2d i en 3d superposades en un mateix gràfic.

```{r}
plot(density(rius$cauce_longitud_2d), col = "blue", main="Longitud de les lleres", xlab="Longitud (m)", ylab="Densitat")
lines(density(rius$cauce_longitud_3d), col = "red")
```

Com que hi ha molt pocs rius que arribin al quilòmetre de llargària, visualitzarem millor la densitat si ens restringim a aquestes lleres.

```{r}
sprintf("Rius de menys d'1km (en 2d): %g", sum(rius$cauce_longitud_2d < 1000))
plot(density(rius$cauce_longitud_2d), col = "blue", main="Longitud de les lleres", xlab="Longitud (m)", ylab="Densitat", xlim=c(0,1000))
lines(density(rius$cauce_longitud_3d), col = "red")
```
Per seguir comparant el dos tipus de longituts, el que farem serà agafarles 5 lleres amb més afluents, i veure la relació d'aquestes dues longituts.

```{r}
freqüències = table(rius$cauce_nombre_phi[rius$cauce_nombre_phi!=" "])
freqüències_ordenades = sort(freqüències,decreasing = TRUE)
top_5_rius = head(freqüències_ordenades,5)  #Aquests són els idprincipals dels rius amb més afluents.
valores_top_5 <- names(top_5_rius)
suma_long2d = c(0,0,0,0,0)
suma_long3d = c(0,0,0,0,0)
for (i in 0:5) {
  suma_long2d[i] = sum(rius$cauce_longitud_2d[rius$cauce_nombre_phi==valores_top_5[i]])
}
for (i in 0:5) {
  suma_long3d[i] = sum(rius$cauce_longitud_3d[rius$cauce_nombre_phi==valores_top_5[i]])
}
x=c("1r","2n","3r","4t","5è")
dades=data.frame(x,suma_long2d,suma_long3d)
matriu_valors <- as.matrix(dades[, c("suma_long2d", "suma_long3d")])
library(tidyr)
library(ggplot2)
datos_largo <- pivot_longer(dades, cols = suma_long3d:suma_long2d, names_to = "Tipus", values_to = "Longituts")
ggplot(datos_largo, aes(x = x, y = Longituts, fill = Tipus)) +
  geom_bar(stat = "identity", position = "identity", alpha = 0.6) +
  labs(title = "Longituts de les 5 lleres amb més afluents", x = "Lleres", y = "Longituts") +
  scale_fill_manual(values = c( "black", "skyblue")) +  # Colores para las barras
  theme_minimal()

```
Una altra classificació que pot interessar-nos és segons els nivells d'importància de les lleres. Podríem plantejar si els tipus de longitud s'avenen millor en les lleres principals respecte a afluents. Visualitzem de nou les distribucions, però a partir dels nivells de classificació. 

<gra>He llevat ses etiquetes des eixos, amb tants de gràfics crec que no fa falta; a més són gràfics de densitats</gra>

```{r}
par(mfrow = c(1, 2))
for(i in 1:max(rius$cauce_nivel)) {
  plot(density(subset(rius, cauce_nivel==i)$cauce_longitud_2d), col = "blue", main = paste("Longitud","nivell",i), xlab="", ylab="")
  lines(density(subset(rius, cauce_nivel==i)$cauce_longitud_3d), col = "red")
  legend("topright", legend = c("2d", "3d"), col= c("blue", "red"),lty = 1)
}
```

Per seguir comparant el dos tipus de longituts, el que farem serà agafarles 5 lleres amb més afluents, i veure la relació d'aquestes dues longituts.

```{r}
freqüències = table(rius$cauce_nombre_phi[rius$cauce_nombre_phi!=" "])
freqüències_ordenades = sort(freqüències,decreasing = TRUE)
top_5_rius = head(freqüències_ordenades,5)  #Aquests són els idprincipals dels rius amb més afluents.
valores_top_5 <- names(top_5_rius)
suma_long2d = c(0,0,0,0,0)
suma_long3d = c(0,0,0,0,0)
for (i in 0:5) {
  suma_long2d[i] = sum(rius$cauce_longitud_2d[rius$cauce_nombre_phi==valores_top_5[i]])
}
for (i in 0:5) {
  suma_long3d[i] = sum(rius$cauce_longitud_3d[rius$cauce_nombre_phi==valores_top_5[i]])
}
x=c("1r","2n","3r","4t","5è")
dades=data.frame(x,suma_long2d,suma_long3d)
matriu_valors <- as.matrix(dades[, c("suma_long2d", "suma_long3d")])
library(tidyr)
library(ggplot2)
datos_largo <- pivot_longer(dades, cols = suma_long3d:suma_long2d, names_to = "Tipus", values_to = "Longituts")
ggplot(datos_largo, aes(x = x, y = Longituts, fill = Tipus)) +
  geom_bar(stat = "identity", position = "identity", alpha = 0.6) +
  labs(title = "Longituts de les 5 lleres amb més afluents", x = "Lleres", y = "Longituts") +
  scale_fill_manual(values = c( "black", "skyblue")) +  # Colores para las barras
  theme_minimal()

```

## Longituds 2d i 3d relatives

Vinculant els gràfics anteriors a la pregunta proposada, podem considerar la diferència relativa entre les longituds en cada llera, i visualitzar les densitats d'aquestes diferències per a cada nivell.

```{r}
rius$diferencia = (rius$cauce_longitud_3d - rius$cauce_longitud_2d)/rius$cauce_longitud_3d
par(mfrow = c(1, 2))
for(i in 1:max(rius$cauce_nivel)) {
  plot(density(subset(rius, cauce_nivel == i)$diferencia), col = "grey", main = paste("Diferència relativa nivell",i), xlim = c(0,0.5), xlab = "", ylab = "")
}
```

Podem fer-nos una idea de si la diferència entre les longituds 2d i 3d registrades és consistent. A partir de les conques principals, considerem l'acumulat de les longituds 2d i 3d de les lleres que hi desemboquen, i visualitzem l'error relatiu (això és $\frac{long\_3d - long\_2d}{long\_3d}$) entre dits valors. Entendrem per conques principals aquelles en què hi ha un major nombre de lleres que hi finalitzen.

```{r}
#Agrupam per nombre de conca, i acumulam valors de longituds
df_2 <- rius %>%
    group_by(cuenca_principal_id) %>%
    summarise(cauce_longitud_2d = sum(cauce_longitud_2d), cauce_longitud_3d = sum(cauce_longitud_3d), count = n())
#Ens quedam amb les 5 conques amb més lleres
df_2 = df_2[order(df_2$count,decreasing = TRUE, na.last = FALSE),]
df_2 = df_2[1:5,]

#Diagrama de barres de la diferència relativa al total de longitud 3d. i.e (3d-2d)/3d
df_2$dif_relativa = ((df_2$cauce_longitud_3d - df_2$cauce_longitud_2d) / df_2$cauce_longitud_3d)

barplot(df_2$dif_relativa, beside = TRUE, names.arg = df_2$cuenca_principal_id,
        xlab = 'id Conca', ylab = 'Error relatiu',ylim = c(0,max(df_2$dif_relativa)+0.01),
        main = 'Diferència relativa de longituds acumulades')
```


<jct>Havia fet tb aquest gràfic, però amb so ser valors tan diferents entre conques quasi no s'aprecien bé ses diferències. Ho podem llevar, no?</jct>

<gra>Que te pareix si mos quedam amb so de baix i posam adalt de cada barra s'error relatiu?</gra>
```{r}
# Create a matrix of the two columns to plot
values <- as.matrix(df_2[, c('cauce_longitud_2d', 'cauce_longitud_3d')])

# Create the barplot
barplot(t(values), beside = TRUE, names.arg = df_2$cuenca_principal_id, col = c('blue', 'red'),
        legend = c('Long 2d', 'Long 3d'), xlab = 'id Conca', ylab = 'Acumulat', 
        main = 'Longituds acumulades per conques')

```

## Recomptes

Una informació que pot resultar rellevant és identificar les lleres que tenen més afluents. Podem mostrar en un diagrama de barres les 10 més nombroses.
```{r}
#Agrupam segons el nom de la llera principal
df_3 <- rius %>%
    group_by(cauce_rotulo_phi) %>%
    summarise(count = n())
#Eliminam aquelles lleres que no tenen nom (que sempre són lleres principals i no tenen afluents), i ens quedam amb els 10 que en tenen més
df_3 = df_3[order(df_3$count,decreasing = TRUE, na.last = FALSE),]
df_3 = df_3[2:10,]
#Ho mostram en un gràfic
par(mar = c(13, 4, 2, 2))

bp = barplot(df_3$count, beside = TRUE, names.arg = df_3$cauce_rotulo_phi, las = 2, ylab = 'Afluents',
        main = 'Lleres amb més afluents', ylim = c(0,max(df_3$count)+25))
text(bp, df_3$count, df_3$count, pos = 3, xpd = NA)

```

També pot ser d'interès quants de rius hi ha per cada nivell.
```{r}
nivells = as.matrix(count(rius, cauce_nivel)[2])
bp = barplot(nivells, beside = T, ylim = c(0,max(nivells) + 100), space=0.1, xlab="Nivell", ylab="# Rius", names=seq(1:10), main = "Nombre de rius de cada nivell")
text(bp, nivells + 50, nivells)
```


